【裁判字號】    97,訴,381
【裁判日期】    980610
【裁判案由】    塗銷土地抵押權登記
【裁判全文】
臺灣花蓮地方法院民事判決               97年度訴字第381號
原      告  甲○○
訴訟代理人  余道明律師
被      告  乙○○
                      號
訴訟代理人  林政雄律師
複  代理人  籃健銘律師
被      告  丙○○
訴訟代理人  林政雄律師
上列當事人間請求塗銷土地抵押權登記事件，本院於民國98年5
月20日言詞辯論終結，判決如下：
    主  文
確認被告丙○○就被告乙○○所有坐落花蓮縣壽豐鄉○○段359
地號土地，以花蓮縣花蓮地政事務所民國90年11月2日登記，收
件字號90年花資登字第249420號，所設定擔保債權總金額新臺幣
伍佰萬元之抵押權之設定登記無效。
被告丙○○應將前項抵押權設定塗銷。
訴訟費用由被告負擔。
    事實及理由
一、原告起訴主張：被告2人間並無任何借貸關係存在，卻基於
    通謀虛偽意思就被告乙○○所有之坐落花蓮縣壽豐鄉○○段
    359地號土地（下稱系爭土地）設定擔保債權額新台幣（下
    同）500萬元之一般抵押權（下稱系爭抵押權），依民法第8
    7條之規定，渠等就系爭土地所設定之抵押權登記自屬無效
    。又原告為被告乙○○之債權人，是被告間虛偽設定抵押權
    ，原告有即受確認判決之法律上利益，為此提起本件訴訟。
    並聲明：(一)確認被告間於民國90年11月2日登記就花蓮縣壽
    豐鄉○○段359地號土地、面積88.77平方公尺，所為之抵押
    權設定登記無效；(二)被告丙○○應將前項抵押權設定登記塗
    銷。
二、被告則均抗辯：
  (一)原告僅以被告乙○○與丙○○間有姻親關係，遽認該設定抵
    押權係屬虛偽，然原告並未舉證證明被告乙○○與丙○○間
    為虛偽通謀意思表示。
  (二)被告乙○○確因資金週轉需要而向被告丙○○借款500萬元
    ，此有被告乙○○所簽發之本票可證。故被告乙○○對被告
    丙○○確實負有500萬元之借貸債務，即因此設定權利價值
    500萬元之抵押權予被告丙○○，是渠等2人間所設定之抵押
    權並非虛偽無效。
  (三)抵押權僅為擔保將來債權可優先受償，並非保證債權之全額
    受償，縱使當事人雙方間抵押權設定之額度與土地價值未相
    符合，惟本於契約自由原則，只須雙方當事人就抵押權額度
    相互合意，該抵押權設定契約即可成立。是以，原告僅以土
    地價值與抵押權額度不符，逕認定被告乙○○與丙○○間之
    抵押權設定為虛偽無效，洵非有據。
  (四)並答辯聲明：原告之訴駁回。
三、兩造不爭執事實：
  (一)被告丙○○就被告乙○○所有系爭土地，於90年11月2日以
    90年花資登字第249420號，設定擔保債權額500萬元之抵押
    權。
  (二)原告為被告乙○○之債權人，其持本院97年5月19日花院明
    95執忠10798字第4683號債權憑證為執行名義（原執行名義
    為本院96年度促字第7840號支付命令），對被告乙○○所有
    之系爭土地向本院聲請強制執行，經本院97年度執字第1000
    0號執行事件（下稱系爭執行事件）受理。
四、本院之判斷：
    本件兩造所爭執者乃系爭抵押權所擔保之500萬元債權是否
    存在？系爭抵押權是否出於通謀虛偽意思表示而設定？茲審
    酌如下：
  (一)原告主張被告2人間並無系爭抵押權所擔保之500萬債權存在
    ，被告2人係出於通謀虛偽意思表示而設定系爭抵押權乙情
    ，為被告所否認，並均辯稱：被告乙○○對被告丙○○負有
    500萬元借款債務等語。按主張法律關係存在之當事人，須
    就該法律關係發生所須具備之特別要件，負舉證之責任（最
    高法院17年上字第917號判例、48年台上字第887號判例意旨
    參照）；再消費借貸法律關係之成立，須具備借貸意思表示
    相互一致及交付借貸物等特別要件，是當事人主張有金錢借
    貸關係存在者，需就其發生所需具備之特別要件事實負舉證
    責任（最高法院55年台上字第952號、81年台上字第2372號
    、58年台上字第990號裁判參照）。本件被告雖辯稱被告2人
    設定系爭抵押權時，被告乙○○對被告丙○○負有500萬元
    借款債務等語，然原告否認被告2人有消費借貸關係存在，
    則依上揭說明，被告2人自應就渠等有500萬元消費借貸關係
    存在之事實負舉證責任。被告2人就渠等間有500萬元消費借
    貸關係存在之事實，固據提出面額共計500萬元之本票影本4
    紙、訴外人即被告乙○○女兒薛安柔（原名賀小英，被告丙
    ○○之妻）之銀行轉帳紀錄及訴外人薛安柔為被告乙○○代
    墊3棟房屋修繕費用之收據等件為證（詳卷第22、77-83頁）
    ，然查，本票為無因證券，簽發本票之原因本屬多端，是被
    告提出之本票4紙不足以作為被告2人借貸原因關係存在之證
    明；又被告乙○○雖提出訴外人即其女薛安柔之銀行轉帳紀
    錄（詳卷第77-80頁），以證明訴外人薛安柔確實有轉帳予
    被告乙○○2,012,000元之事實，然轉帳匯款之原因多端，
    可能為贈與、買賣等原因，不能憑此即作為被告2人有消費
    借貸之證據，況上開轉帳匯款係訴外人薛安柔於85年間所為
    ，而非被告丙○○所為，訴外人薛安柔與被告丙○○復係於
    86年7月4日結婚，此有戶籍謄本在卷可稽（詳卷第39頁），
    是訴外人薛安柔上開轉帳匯款，亦難認與被告丙○○有何關
    聯，自不足作為被告2人有消費借貸合意之證據；再被告提
    出之房屋修繕估價單，僅足認被告乙○○有修繕房屋之事實
    ，亦不足作為被告2人有消費借貸關係之證據，此外，被告
    復未能就被告2人有500萬元消費借貸合意及交付借款之事實
    ，舉他證以實其說，被告2人主張被告乙○○對被告丙○○
    負有500萬元借款債務乙節即難採信。被告2人主張系爭抵押
    權係為擔保被告乙○○所欠借款500萬元，既未能舉證以實
    其說，足認系爭抵押權所擔保之債權並不存在。
  (二)綜上所述，系爭抵押權所擔保之債權既不存在，堪認被告2
    人係出於通謀虛偽意思表示而設定系爭抵押權，從而，原告
    依民法第87條第1項之規定，訴請確認被告2人就系爭抵押權
    設定登記為無效，並請求被告丙○○將系爭抵押權設定登記
    塗銷，即屬有據，應予准許。
五、被告雖聲請傳訊證人薛安柔及薛恆威，以證明被告2人有借
    貸關係及系爭抵押權所擔保之債權包括被告丙○○及證人薛
    安柔之債權之事實，然查，證人薛安柔、薛恆威為被告乙○
    ○之子女，證人薛安柔復為被告丙○○之妻子，誼屬至親，
    其證詞不免有偏頗之虞，且被告事後雖稱系爭500萬元借貸
    債權包含證人薛安柔對被告乙○○之借貸債權等語，然被告
    所提出證人薛安柔之銀行轉帳紀錄及房屋修繕估價單，亦不
    足作為證人薛安柔與被告乙○○間有消費借貸關係之證據，
    俱如前述，況證人薛恆威於系爭執行事件，就系爭土地上未
    辦保存登記建物表示為其所有，並因此向本院民事執行處就
    系爭執行事件聲明異議，此有本院97年度執字第10000號執
    行卷宗所附聲明異議狀附卷可稽（詳卷第114頁），是證人
    薛恆威就系爭土地及其上未辦保存登記建物是否因原告聲請
    之強制執行而遭拍賣，顯屬利害關係人，是本院認無傳訊證
    人薛安柔、薛恆威之必要，附此敘明。
六、本件事證已臻明確，兩造其餘攻擊防禦方法及證據調查，核
    與本件判決結果不生影響，爰不逐一論述，併此敘明。
七、訴訟費用負擔之依據：依民事訴訟法第85條第1項前段。
中    華    民    國    98    年    6     月    10    日
                        臺灣花蓮地方法院民事庭
                            法      官  陳燁真
上列為正本係照原本作成。
如不服本判決，應於送達後20日內，向本院提出上訴狀並表明上
訴理由，如於本判決宣示後送達前提起上訴者，應於判決送達後
20日內補提上訴理由書(須附繕本)。
中    華    民    國    98    年    6     月    11    日
                            法院書記官  陳蓮茹


司法院資訊處製作；財團法人民間司法改革基金會備份。
